# Explorative Datenanalyse
```{r}
#| include: false
library(mosaic)
```

::: {.callout-tip .Lernergebnisse}
## Lernergebnisse dieses Kapitels

Nach erfolgreichem Abschluss dieses Kapitels sind Sie in der Lage,

-   Daten in RStudio zu importieren, insbesondere über das CSVFormat;

-   zentrale Statistiken und Grafiken für kategoriale und metrische Variablen zu nutzen und zu interpretieren;

-   Verteilungsformen numerischer Daten unterscheiden zu können;

-   eine empirische Verteilungsfunktion interpretieren zu können;

-   den Zusammenhang zwischen Variablen darstellen und beschreiben zu können
:::

Wir beginnen mit dem Einlesen von Daten. Dazu wird der Beispielsdatensatz `tips.csv` \[\^Bryant u. a. (1995), Practical Data Analysis -- Case Studies in Business Statistics\] eingelesen. Dieser liegt im sogenannten CSV-Format (*comma separated values*) vor. Dieses Format ist sehr nützlich, um Daten auszutauschen, da es ein reines Textformat ist und auf allen Rechnern und Betriebssystemen gelesen werden kann. Wenn Sie `tips.csv` mit einem Texteditor öffnen, sieht die Datei so aus:

```         
"total_bill";"tip";"sex";"smoker";"day";"time";"size"
16,99;1,01;"Female";"No";"Sun";"Dinner";2
10,34;1,66;"Male";"No";"Sun";"Dinner";3
21,01;3,5;"Male";"No";"Sun";"Dinner";3
23,68;3,31;"Male";"No";"Sun";"Dinner";2
24,59;3,61;"Female";"No";"Sun";"Dinner";4
25,29;4,71;"Male";"No";"Sun";"Dinner";4
...
```

In der ersten Zeile stehen die Namen der Variablen, danach kommen die einzelnen Beobachtungen. Die Werte sind mit Semikola getrennt, das Dezimaltrennzeichen ist das Komma. Zeichenketten stehen in doppelten Anführungszeichen.

::: {.callout-tip .Tipp}
## Tipp

Variablennahmen sollten mit Buchstaben beginnen und keine Leeroder Sonderzeichen enthalten und auch Umlaute sollten vermieden werden.
:::

Die Datei kann mit `read.csv2()` eingelesen werden, diese Funktion liest ein sogenanntes deutsches CSV ein. In amerikanischen CSV-Dateien ist das Datentrennzeichen ein Komma (daher *comma separated values*) und das Dezimaltrennzeichen ein Punkt.

Der ganze Befehl sieht dann so aus:

```{r}
#| echo: true
tips <- read.csv2("data/tips.csv")
```

Ob `data/` vor dem Dateinamen steht, hängt davon ab, ob Sie die Datei in einem Unterverzeichnis gespeichert haben (z. B. bei Verwendung der Projektdatei --- siehe Kapitel 2 R und RMarkdown).

::: {.callout-tip .Hinweis}
## Hinweis

Im Code oben ist `<-` der sogenannten Zuweisungspfeil. Das, wo der Pfeil herkommt (hier: was rechts davon steht), wird in dem Objekt abspeichert, wo der Pfeil hinzeigt (hier links davon).
:::

CSV-Dateien können aus Tabellenkalkulationsprogrammen abgespeichert werden. R kann aber auch viele andere Datenformate lesen.

::: {.callout-note .Aufgabe}
## Aufgabe 5.1

Öffnen Sie die Datei `tips.csv` in Excel (oder einem anderen Tabellenkalkulationsprogramm).
:::

::: {.callout-tip .Tipp}
## Tipp

Die Lösung (oder Erläuterung) finden Sie am Ende dieses Kapitels. -- Versuchen Sie stets, eine Aufgabe zunächst selbst zu lösen, bevor Sie nachschlagen. Die aktive Auseinandersetzung ist Ihr Schlüssel zum Lernerfolg!
:::

Um erste Informationen zu dem Datensatz zu erhalten, können Sie den Befehl `str(tips)` verwenden.

```{r}
str(tips)
```

Eine Datentabelle (`data.frame`) kann aus mehreren Variablen (Spalten) mit gleicher Anzahl Beobachtungen (Zeilen) bestehen. 
Die Variablennamen finden Sie in der Spalte nach dem \$-Zeichen, dahinter steht der Variablentyp, gefolgt von den ersten Daten.

::: {.callout-note .Aufgabe}
## Aufgabe 5.2

Was unterscheidet die Variablentypen int und num?
:::

@tab-variablentypen

| Typ    | Verwendung                                                       |
|:-------|:-----------------------------------------------------------------|
| chr    | *character*, Zeichenkette                                        |
| factor | Faktor (Zeichenkette mit wenigen unterschiedlichen Ausprägungen) |
| int    | *integer*, ganzzahlig                                            |
| num    | *numeric*, Gleitkommazahlen                                      |

: Variabltypen in R {#tab-variablentypen}

Für diesen Datensatz sammelte ein Keller über mehrere Monate sein Trinkgeld. @tab-tipsdata zeigt die darin abgespeichertern Variablen.

| Name           | Bedeutung               |
|:---------------|:------------------------|
| `total_bill`   | Rechnungshöhe in Dollar |
| `tip`   |Trinkgeld in Dollar |
| `sex`   | Geschlecht des Rechnungszahlenden |
| `smoker`   | Gab es Raucher:innen am Tisch? |
| `day`   | Wochentag |
| `time`   | Tageszeit |
| `size`   | Anzahl Personen am Tisch |

: Variablen des Datensatzes `tips.csv` {#tab-tipsdata}

::: {.callout-note .Aufgabe}
## Aufgabe 5.3 
Welches Skalenniveau haben die Variablen im Datensatz `tips.csv`?
:::

## Analyse kategorialer Daten

Im ersten Schritt beschäftigen wir mit der Analyse kategorialer Daten.
Wir werden verschiedene Grafiken wie Säulendiagramm, Balkendiagramm oder Mosaikplot kennenlernen. 
Kreis- oder Kuchendiagramme werden wir allerdings nicht anschauen. 
Die Häufigkeiten der verschiedenen Kategorien können absolut oder relativ (als Anteile oder Prozente) angegeben werden.

::: {.callout-note .Aufgabe}
## Aufgabe

Warum werden Kreisdiagramme insbesondere in der
Wissenschaft nicht gerne gesehen?
:::

### Häufigkeiten und Anteile

Säulendiagrammewerden mit `gf_bar( ~ my.x, data = my.data)` ausgeführt,
`my.x` ist die Variable, die dargestellt werden soll (z. B. `day`),`my.data`
die Datentabelle, die verwendet werden soll (z. B.`tips`).

::: {.callout-tip .Tipp}
## Tipp
Zur Erinnerung: Die Tilde ~ wird auf Windows-Rechnern mit der Tastenkombination
AltGr - + ausgewählt, auf Mac-Rechnern mit Alt - n.
:::

Wenn wir also die Häufigkeiten der Wochentage grafisch darstellen
wollen, sieht der vollständige Befehl also so aus:

```{r}
#| label: fig-bar-tips
#| caption: "Säulendiagramm der Variable `day` in der Datentabelle `tips`"

gf_bar( ~ day, data = tips)
```

Sie erkennen in @fig-bar-tips, dass am Samstag (`Sat`) die meisten Belege
erfasst wurden, gefolgt von Sonntag (`Sun`) und Donnerstag (`Thur`). Freitag
(`Fri`) liegt abgeschlagen auf dem letzten Platz.

::: {.callout-tip .Hinweis}
## Hinweis

Vielleicht haben Sie es schon gemacht. Bevor `gf_bar()` ausgeführt
werden kann, muss das Paket `mosaic` mit dem Befehl `library(mosaic)`
geladen werden.
:::

::: {.callout-note .Aufgabe}
## Aufgabe 5.5 

Warum ist die Reihenfolge der Wochentage so *komisch*?
:::

Kategoriale Variable werden in R entweder als Zeichenkette (Variablentyp
`chr`) oder (früher) als *sogenannter* Faktor abgespeichert (Variablentyp `factor`).
Bei Zeichenketten werden die Kategorien alphanumerisch aufsteigend
sortiert. 
Wenn die Reihenfolge geändert werden soll, muss die Variable als Faktor gespeichert werden.
Wenn Sie die Häufigkeiten (englisch: *count*, Symbol $h_i$) aller Kategorien $i$ erhalten wollen, können Sie den Befehl `tally()` verwenden.

::: {.callout-note .Aufgabe}
## Aufgabe 5.6 

`tally` kommt aus dem Englischen.
Was ist eine passende Übersetzung dafür?
:::

```{r}
tally( ~ day, data = tips)
```

::: {.callout-tip .Tipp}
## Tipp
Sie sehen, der Aufbau der Befehle, insbesondere bei Verwendung des Pakets `mosaic`, ist immer gleich: `~ Variable` -- Variable, die analysiert werden soll, `data = tips` -- Datentabelle, die verwendet werden soll.
:::

Um Anteile (englisch: *proportion*) darzustellen, können Sie die Option `format = "proportion"` ergänzen, für Prozentwerte entsprechend `format = "percent"`.

```{r}
tally( ~ day, data = tips, format = "prop")
```

::: {.callout-tip .Tipp}
## Tipp

Bei den meinsten Optionswerten, die als Zeichenkette in Anführungzeichen eingegen werden, reicht es, weniger Buchstaben anzugeben, hier z. B. "prop" oder "per". Es muss nur eindeutig sein.
:::

::: {.callout-tip .Tipp}
## Tipp
An welcher Stelle die Option ergänzt wird, ist egal. 
Sie können also auch `tally( ~ day, format = "prop", data = tips)` schreiben.
Die einzelnen Abschnitte eines Funktionsaufrufs werden mit Kommata getrennt.
:::

Manchmal ist es notwendig, nur einen Wert auszugeben.
Dazu können Sie die Funktion `prop()` verwenden.

```{r}
prop( ~ day, data = tips)
```

::: {.callout-note .Aufgabe}
## Aufgabe 5.7 

Kategorien bei `prop()`

a) Welche Kategorie wird angezeigt?
b) Warum?
c) Wie können Sie andere Kategorien anzeigen lassen?

Sie können das mit `?mosaic::prop` herausfinden.
:::

::: {.callout-tip .Tipp}
## Tipp

Das Fragezeichen zeigt die Hilfe zu einem Befehl an. 
Da diese Sequenz nicht in das R-Skript aufgenommen werden soll, geben Sie diese am
besten in der Konsole (das eigentlich R-Fenster) ein. 
Normalerweise finden Sie die Konsole in RStudio im Fenster unten links.
:::

::: {.callout-tip .Tipp}
## Tipp
`mosaic::` muss nicht unbedingt davor angegeben werden, aber so wird sichergestellt, dass nach der Hilfe für die Funktion aus dem Paket `mosaic` gesucht wird.
Wenn Sie nicht wissen, ob die Funktion aus einem nachträglich geladenen Paket stammt, lassen Sie diesen Teil einfach weg.
:::

::: {.callout-note .Aufgabe}
## Aufgabe 5.8 

Stellen Sie Verteilung der Tageszeit (Variable `time`) als Säulendiagramm und als (relative) Häufigkeitstabelle dar.
:::

### Zusammenhang zwischen kategorialen Variablen

Die Tageszeit variiert. 
Mit welchen Variablen hängt das zusammen?
Sie können die Analysen, die wir bisher gemacht haben, auch nach einer weiteren Variable gruppieren (bedingen). 
Dazu wird die Formel mit einem senkrechten Strich | ergänzt.

::: {.callout-tip .Tipp}
## Tipp

Außer der Tilde ~ gibt es in den Formeln noch den Strich |, der die Grafik (oder andere Funktionen) in mehrere Gruppen aufteilt. 
Auch hier gibt es ein Tastenkürzel:
Windows AltGr - <, Mac Alt - 7. 
Das sind jetzt aber auch schon alle (zumindest für die Formelnsyntax).
:::

Im Falle von time könnte beispielsweise ein Zusammenhang mit dem
Tag vorliegen:

```{r}
gf_bar( ~ time | day, data = tips)
```

Wie Sie sehen können, sind die Verteilungen der Tageszeit an den Tagen unterschiedlich. 
Am Samstag und Sonntag scheint es gar keine Besuche zur Mittagszeit gegeben zu haben (vielleicht hatte das Restaurant nur abends auf?), während es am Donnerstag fast nur Besuche zur Mittagszeit gab.


Das gruppierte Verteilung können wir auch mit `tally()` darstellen, eine
sogenannte Kreuztabelle:

```{r}
# absolut
tally( ~ time | day, data = tips)

# oder relativ als Anteil
tally( ~ time | day, data = tips, format = "prop")
```

Alternativ können Sie bei `tally()` auch folgenden Aufruf verwenden:

```{r}
tally(time ~ day, data = tips)
```

Das ist die Variante $Abhängige\ Variable \sim Unabhängige\ Variable$, bzw. $AV \sim UV$ oder $y \sim x$.

::: {.callout-note .Aufgabe}
## Aufgabe 5.9 

Geht diese Variante auch bei `gf_bar()`? 
Probieren Sie es aus. 
Wenn nein, warum nicht?
:::

Wir haben jetzt die Grundstruktur (die Formelsyntax) der Befehle gelernt,
die mit Hilfe des Pakets `mosaic` in R durchgeführt werden können:

$AV \sim UV | GV$ -- abhängige Variable in Abhängigkeit von der unabhängigen
Variablen ggf. gruppiert nach einer Gruppierungsvariable.

::: {.callout-note .Aufgabe}
## Aufgabe 5.10 

Führen Sie eine Kreuztabellierung der Anteile der Raucher  je Wochentag durch.
Ist es egal, welche Variable die abhängige bzw. die unabhängige ist? 
Vergleichen Sie absolute und relative Häufigkeiten -- *richtigherum* und *falschherum*.
:::

Bei relativen Häufigkeiten müssen Sie darauf achten, wovon der relative
Anteil ausgegeben wird: *Confusion of the inverse*:

- Der Anteil der Raucher am Freitag entspricht nicht dem Anteil des Freitags der Raucher.

- Der Papst ist ein Mann, aber nur die allerwenigsten Männer sind Papst.

- Die Wahrscheinlichkeit, krank zu sein, wenn das Testergebnis positiv ist, ist nicht dasselbe wie die Wahrscheinlichkeit, dass das Testergebnis positiv ist, wenn man krank ist.

### Bedingte und totaleWahrscheinlichkeit

Die relative Häufigkeit der Uhrzeit (Ereignis $A$) gegeben den Wochentag
(Ereignis $B$) können Sie auch als bedingte Wahrscheinlichkeit interpretieren,
z. B. `Pr(time = Lunch|day = Thur)`:

$$
Pr(𝐴|𝐵)
$$

Das wäre in unserer Kreuztabelle `tally( ~ time | day, ...)` der zweite Wert aus der vierten Spalte: 0.983871.

```{r}
tally( ~ time | day, data = tips, format = "prop")
```

Einzelne Werte aus einem Vektor können Sie mit $[\#]$ auslesen, $\#$ gibt die Position im Vektor an. 
Bei einer Matrix wie oben benötigen Sie die Zeilen- und die Spaltennummer: $[\#, \#]$, getrennt durch ein Komma.

::: {.callout-note .Aufgabe}
## Aufgabe 5.11 

Bestimmen Sie den Wert für $Pr(time = Lunch|day = Thur)$ mit `tally()`. 
Statt zwei Zahlen für die Zeile und die Spalte anzugeben, können Sie auch die Bezeichnungen, hier "`Lunch`" und "`Thur`" angeben.
:::

::: {.callout-tip .Tipp}
## Tipp

Die eckigen Klammern bekommen Sie auf Windows-Rechnern mit
AltGr-8 und auf Mac-Rechnern mit Alt-5.
:::

Um die totale Wahrscheinlichkeit für die Uhrzeit "`Lunch`" zu bestimmen,
können Sie die einzelnen bedingten Wahrscheinlichkeiten multipliziert
mit den jeweiligen Wahrscheinlichkeiten (Ereignisse $B_k, k=1, \dots,K$[^Formal müssen die Ereignisse $B_k$ überschneidungs frei sein und die Wahrscheinlichkeiten
in der Summe eins ergeben.], die die Bedingungen stellen, auf addieren:

$$
\begin{align*}
Pr(A) &= Pr(A|B_1) \cdot Pr(B_1) + Pr(A|B_2) \cdot Pr(B_2) +  \cdots \\
      &= Pr(A|B_K) \cdot Pr(B_K)
\end{align*}
$$

hier also:

$$Pr(time = Lunch) = Pr(time = Lunch|day = Thur) · Pr(day = Thur)
+ Pr(time = Lunch|day = Fri) · Pr(day = Fri) + \dots$$

```{r}
# Totale Wahrscheinlichkeit
( tally( ~ time | day, data = tips, format = "prop")["Lunch", ] *
tally( ~ day, data = tips, format = "prop") ) |> sum()

# Kontrolle
prop( ~ time, success = "Lunch", data = tips)
```


Ok, das sieht jetzt etwas kompliziert aus.
Was haben wir gemacht: 
Die erste Zeile liest die bedingten Wahrscheinlichkeiten für "`Lunch`" für alle Wochentage aus. 
Die zweite Zeile gibt die Wahrscheinlichkeiten (bzw. Anteile) für die Wochentage zurück. 
Beide Zeilen wurden miteinander elementweise multipliziert und dann aufsummiert.

::: {.callout-tip .Hinweis}
## Hinweis

Die Multiplikation von Vektoren mit `*` in R geht elementweise vor,
anders als in der Mathematik, da wird ein Zeilenvektor mit einem
Spaltenvektor zu einem Skalarprodukt zusammengefasst. 
Das Skalarprodukt zweier Vektoren können Sie mit `%*%` berechnen, dann
benötigen Sie kein `sum()` mehr. 
Probieren Sie es aus.
:::

::: {.callout-note .Aufgabe}
## Aufgabe 5.12 

Bedingte und totale Wahrscheinlichkeit:

a) Wie hoch ist die Wahrscheinlichkeit für einen Rauchertisch beim Mittagessen?

b) Bestimmen Sie die totale Wahrscheinlichkeit für einen Nichtrauchertisch aus dem Zusammenhang mit der Uhrzeit.

:::

Mit dem **Satz von Bayes** und der totalen Wahrscheinlichlichkeit können
wir die bedingten Wahrscheinlichkeiten umrechnen:

$$
Pr(B|A) = \frac{Pr(A|B) \cdot Pr(B)}{Pr(A)}.
$$

::: {.callout-note .Aufgabe}
## Aufgabe 5.13 
Bestimmen Sie Wahrscheinlichkeit für Freitag bedingt Essenszeit Dinner über den Satz von Bayes. 
Kontrollieren Sie das Ergebnis mit `tally()`.
:::

Auf dem Satz von Bayes basiert eine eigene Richtung in der Statistik, die
*Bayes-Statistik*. 
Wir bleiben hier aber in der sogenannten *frequentistischen Statistik*.

### Grafische Darstellung des Zusammenhangs

Den Zusammenhang zwischen zwei kategorialen Variablen können Sie
gut mit dem Mosaikplot darstellen: `mosaicplot(x ~ y, data = ...)`.

::: {.callout-tip .Hinweis}
## Hinweis

Im Aufruf von `mosaicplot()` sind die Variablen vertauscht: 
Die unabhängige Variable muss als erstes angegeben werden, die abhängige Variable als zweites.
:::

Hier der Mosaikplot zu Raucher je Wochentag:

```{r}
#| caption: "Mosaikplot Raucher in Abhängigkeit vom Wochentag. $x$ und $y$ müssen im Aufruf von `mosaicplot()` vertauscht werden."
mosaicplot(day ~ smoker, data = tips)
```

::: {.callout-note .Aufgabe}
## Aufgabe 5.14 
Beschreiben Sie einen Mosaikplot! 
Was genau wird in Richtung der $x$-Achse, was in Richtung der $y$-Achse dargestellt?
Was entspricht dem Flächenanteil einer Kachel? 
Stellen Sie alle diese Information mit `tally()` dar.
:::

Auch mit einem Säulendiagramm können Sie Zusammenhänge darstellen.
Sie können die Farbe `(fill = ...)` nach einer anderen Variable auswählen,
das ist dann die abhängige Variable.

```{r}
#| caption: "Säulendiagramm der Wochentage, farbig markiert sind die Anteile der Raucher und Nichtraucher innerhalb der Tage. Dabei wurden unterschiedlichen Varianten verwendet: links standard, mittig `position = position_dodge()` und rechts `position= \"fill\""
gf_bar( ~ day, fill = ~ smoker, data = tips)
gf_bar( ~ day, fill = ~ smoker, data = tips, position = position_dodge())
gf_bar( ~ day, fill = ~ smoker, data = tips, position = "fill")
```


::: {.callout-note .Aufgabe}
## Aufgabe 5.15 
Mit welcher Grafik in Abbildung 5.4 können Sie am
besten erkennen, an welchem Tag ...

a) die Anzahl der Rauchergruppen am höchsten war?

b) der Anteil der Rauchergruppen am höchsten war?
:::

Sie sehen, die Positionierung der Aufteilung der Raucher innerhalb der
Tage gibt unterschiedliche Informationen. Häufigkeiten erkennen Sie
mit `position = position_dodge()` am besten (vgl. die Fläche der Kachel
im Mosaikplot) und Anteile mit `position = "fill"` (vgl. die Höhe der
Kacheln im Mosaikplot).

::: {.callout-note .Aufgabe}
## Aufgabe 5.16 
Nutzen Sie die Datentabelle SaratogaHouses.[^Wie kommen Sie daran? Siehe Abschnitt 2.3 (Erste Schritte in R) in Kapitel 2.]

a) Führen Sie eine explorative Datenanalyse der Variable `heating` durch.

b) Analysieren Sie den Zusammenhang zwischen `heating` und `newConstruction`.
:::

::: {.callout-caution .Lernpfad}
## Lernpfad **Explorative Datenanalyse -- kategorial**

- Falls Sie bisher wenig mit R gearbeitet haben, können Sie auch die
`learnr`-App ausprobieren: <https://fomshinyapps.shinyapps.
io/learnR-EDA-kategorial/>.

- Klären Sie erforderlichenfalls Ihnen noch unbekannte Begriffe
eigenständig.

- Zur Unterstützung gibt es zwei Screencasts: EDA – Eine kategoriale
Variable <https://vimeo.com/398513368> und EDA -- Zwei
kategoriale Variablen <https://vimeo.com/398789025>. Die Videos
erfordern ein Passwort: *FOMtest*.

- Lesen Sie zur Vertiefung Kapitel 8.1.1 aus Sebastian Sauer Moderne
Datenanlyse mit R [2]. Das Buch steht über die FOM-Literaturrecherche
zur Verfügung.

- Ergänzend können Sie das Kapitel 4 Exploring categorical data
aus Introduction to Modern Statistics [6] lesen. Sie können es hier
herunterladen: <https://openintro-ims.netlify.app/index.html>
:::
