# Explorative Datenanalyse

::: {.callout-tip .Lernergebnisse}
## Lernergebnisse dieses Kapitels

Nach erfolgreichem Abschluss dieses Kapitels sind Sie in der Lage,

-   Daten in RStudio zu importieren, insbesondere über das CSVFormat;

-   zentrale Statistiken und Grafiken für kategoriale und metrische Variablen zu nutzen und zu interpretieren;

-   Verteilungsformen numerischer Daten unterscheiden zu können;

-   eine empirische Verteilungsfunktion interpretieren zu können;

-   den Zusammenhang zwischen Variablen darstellen und beschreiben zu können
:::

Wir beginnen mit dem Einlesen von Daten. Dazu wird der Beispielsdatensatz `tips.csv` \[\^Bryant u. a. (1995), Practical Data Analysis -- Case Studies in Business Statistics\] eingelesen. Dieser liegt im sogenannten CSV-Format (*comma separated values*) vor. Dieses Format ist sehr nützlich, um Daten auszutauschen, da es ein reines Textformat ist und auf allen Rechnern und Betriebssystemen gelesen werden kann. Wenn Sie `tips.csv` mit einem Texteditor öffnen, sieht die Datei so aus:

```         
"total_bill";"tip";"sex";"smoker";"day";"time";"size"
16,99;1,01;"Female";"No";"Sun";"Dinner";2
10,34;1,66;"Male";"No";"Sun";"Dinner";3
21,01;3,5;"Male";"No";"Sun";"Dinner";3
23,68;3,31;"Male";"No";"Sun";"Dinner";2
24,59;3,61;"Female";"No";"Sun";"Dinner";4
25,29;4,71;"Male";"No";"Sun";"Dinner";4
...
```

In der ersten Zeile stehen die Namen der Variablen, danach kommen die einzelnen Beobachtungen. Die Werte sind mit Semikola getrennt, das Dezimaltrennzeichen ist das Komma. Zeichenketten stehen in doppelten Anführungszeichen.

::: {.callout-tip .Tipp}
## Tipp

Variablennahmen sollten mit Buchstaben beginnen und keine Leeroder Sonderzeichen enthalten und auch Umlaute sollten vermieden werden.
:::

Die Datei kann mit `read.csv2()` eingelesen werden, diese Funktion liest ein sogenanntes deutsches CSV ein. In amerikanischen CSV-Dateien ist das Datentrennzeichen ein Komma (daher *comma separated values*) und das Dezimaltrennzeichen ein Punkt.

Der ganze Befehl sieht dann so aus:

```{r}
#| echo: true
tips <- read.csv2("data/tips.csv")
```

Ob `data/` vor dem Dateinamen steht, hängt davon ab, ob Sie die Datei in einem Unterverzeichnis gespeichert haben (z. B. bei Verwendung der Projektdatei --- siehe Kapitel 2 R und RMarkdown).

::: Hinweis
Im Code oben ist `<-` der sogenannten Zuweisungspfeil. Das, wo der Pfeil herkommt (hier: was rechts davon steht), wird in dem Objekt abspeichert, wo der Pfeil hinzeigt (hier links davon).
:::

CSV-Dateien können aus Tabellenkalkulationsprogrammen abgespeichert werden. R kann aber auch viele andere Datenformate lesen.

::: {.callout-note .Aufgabe}
## Aufgabe 5.1

Öffnen Sie die Datei `tips.csv` in Excel (oder einem anderen Tabellenkalkulationsprogramm).
:::

::: {.callout-tip .Tipp}
## Tipp

Die Lösung (oder Erläuterung) finden Sie am Ende dieses Kapitels. -- Versuchen Sie stets, eine Aufgabe zunächst selbst zu lösen, bevor Sie nachschlagen. Die aktive Auseinandersetzung ist Ihr Schlüssel zum Lernerfolg!
:::

Um erste Informationen zu dem Datensatz zu erhalten, können Sie den Befehl `str(tips)` verwenden.

```{r}
str(tips)
```

Eine Datentabelle (data.frame) kann aus mehreren Variablen (Spalten) mit gleicher Anzahl Beobachtungen (Zeilen) bestehen. Die Variablennamen finden Sie in der Spalte nach dem \$-Zeichen, dahinter steht der Variablentyp, gefolgt von den ersten Daten.

::: {.callout-note .Aufgabe}
## Aufgabe 5.2

Was unterscheidet die Variablentypen int und num?
:::

@tab-variablentypen

| Typ    | Verwendung                                                       |
|:-------------|:---------------------------------------------------------|
| chr    | *character*, Zeichenkette                                        |
| factor | Faktor (Zeichenkette mit wenigen unterschiedlichen Ausprägungen) |
| int    | *integer*, ganzzahlig                                            |
| num    | *numeric*, Gleitkommazahlen                                      |

: Variabltypen in R {#tab-variablentypen}

Für diesen Datensatz sammelte ein Keller über mehrere Monate sein Trinkgeld. @tab-tipsdata zeigt die darin abgespeichertern Variablen.

| Name           | Bedeutung               |
|----------------|-------------------------|
| `total_bill`   | Rechnungshöhe in Dollar |
| `tip`   |Trinkgeld in Dollar |
| `sex`   | Geschlecht des Rechnungszahlenden |
| `smoker`   | Gab es Raucher:innen am Tisch? |
| `day`   | Wochentag |
| `time`   | Tageszeit |
| `size`   | Anzahl Personen am Tisch |

: Variablen des Datensatzes `tips.csv`

::: {.callout-note .Aufgabe}
## Aufgabe 5.3 
Welches Skalenniveau haben die Variablen im Datensatz `tips.csv`?
:::

## Analyse kategorialer Daten
I
m ersten Schritt beschäftigen wir mit der Analyse kategorialer Daten.Wir
werden verschiedene Grafiken wie Säulendiagramm, Balkendiagramm
oder Mosaikplot kennenlernen. Kreis- oder Kuchendiagramme werden
wir allerdings nicht anschauen. Die Häufigkeiten der verschiedenen
Kategorien können absolut oder relativ (als Anteile oder Prozente)
angegeben werden.

::: {.callout-note .Aufgabe}
## Aufgabe

Warum werden Kreisdiagramme insbesondere in der
Wissenschaft nicht gerne gesehen?
:::

### Häufigkeiten und Anteile

Säulendiagrammewerden mit `gf_bar( ~ my.x, data = my.data)` ausgeführt,
`my.x` ist die Variable, die dargestellt werden soll (z. B. `day`),`my.data`
die Datentabelle, die verwendet werden soll (z. B.`tips`).

::: {.callout-tip .Tipp}
## Tipp
Zur Erinnerung: Die Tilde ~ wird auf Windows-Rechnern mit der Tastenkombination
AltGr - + ausgewählt, auf Mac-Rechnern mit Alt - n.
:::

Wenn wir also die Häufigkeiten der Wochentage grafisch darstellen
wollen, sieht der vollständige Befehl also so aus:

```{r}
#| label: fig-bar-tips
#| caption: "Säulendiagramm der Variable `day` in der Datentabelle `tips`"

gf_bar( ~ day, data = tips)
```

Sie erkennen in @fig-bartips, dass am Samstag (`Sat`) die meisten Belege
erfasst wurden, gefolgt von Sonntag (`Sun`) und Donnerstag (`Thur`). Freitag
(`Fri`) liegt abgeschlagen auf dem letzten Platz.

::: .Hinweis 
## Hinweis

Vielleicht haben Sie es schon gemacht. Bevor `gf_bar()` ausgeführt
werden kann, muss das Paket `mosaic` mit dem Befehl `library(mosaic)`
geladen werden.
:::

::: .Aufgabe
## Aufgabe 5.5 

Warum ist die Reihenfolge der Wochentage so *komisch*?
:::

Kategoriale Variable werden in R entweder als Zeichenkette (Variablentyp
`chr`) oder (früher) als *sogenannter* Faktor abgespeichert (Variablentyp `factor`).
Bei Zeichenketten werden die Kategorien alphanumerisch aufsteigend
sortiert. 
Wenn die Reihenfolge geändert werden soll, muss die Variable
als Faktor gespeichert werden.
Wenn Sie die Häufigkeiten (englisch: *count*, Symbol $h_i$) aller Kategorien $i$
erhalten wollen, können Sie den Befehl `tally()` verwenden.

::: Aufgabe
## Aufgabe 5.6 

`tally` kommt aus dem Englischen.
Was ist eine passende Übersetzung dafür?
:::

```{r}
tally( ~ day, data = tips)
```

::: Tipp
## Tipp
Sie sehen, der Aufbau der Befehle, insbesondere bei Verwendung des
Pakets `mosaic`, ist immer gleich: `~ Variable` -- Variable, die analysiert
werden soll, `data = tips` -- Datentabelle, die verwendet werden soll.
:::

Um Anteile (englisch: *proportion*) darzustellen, können Sie die Option
`format = "proportion"` ergänzen, für Prozentwerte entsprechend
`format = "percent"`.

```{r}
tally( ~ day, data = tips, format = "prop")
```

::: Tipp
## Tipp

Bei den meinsten Optionswerten, die als Zeichenkette in Anführungzeichen
eingegen werden, reicht es, weniger Buchstaben anzugeben,
hier z. B. "prop" oder "per". Es muss nur eindeutig sein.
:::

::: Tipp
## Tipp
An welcher Stelle die Option ergänzt wird, ist egal. 
Sie können also auch `tally( ~ day, format = "prop", data = tips)` schreiben.
Die einzelnen Abschnitte eines Funktionsaufrufs werden mit Kommata getrennt.
:::

Manchmal ist es notwendig, nur einen Wert auszugeben. Dazu können
Sie die Funktion `prop()` verwenden.

```{r}
prop( ~ day, data = tips)
```

